最高法院民事判決　　　　　　　　　　　　　　　八十七年度台上字第二二一七號
　　上　訴　人　陳品玉
　　上　訴　人　林玉梅
右當事人間請求確認抵押債權不存在等事件，兩造對於中華民國八十六年十二月十五
日台灣高等法院第二審更審判決（八十六年度上更(一)字第一八四號），各自提起上訴
，本院判決如左：
    主  文
兩造上訴均駁回。
第三審訴訟費用由兩造各自負擔。
    理  由
本件上訴人陳品玉起訴主張：伊於民國八十一年九月間，因欲向對造上訴人林玉梅借
貸新台幣（下同）一百五十萬元，乃先以如第一審判決附表所示之不動產（下稱系爭
不動產）設定抵押權於林玉梅，詎林玉梅並未依約將一百五十萬元之借款交付與伊，
反以該不存在之債權金額，向第一審法院聲請拍賣抵押物等情。本於不當得利、抵押
權之從屬性及物上請求權之法律關係，求為：(一)確認林玉梅對伊所有系爭不動產之第
二順位抵押債權一百五十萬元不存在，(二)林玉梅應協同伊將該不動產以台北市中山地
政事務所登記日期民國八十一年九月廿五日收件字號中山字第二八六三一－○號所設
定之抵押權登記予以塗銷之判決。嗣於原審訴訟程序進行中，系爭不動產經訴外人劉
新生拍定買受，致伊受有系爭不動產成本價額與拍賣價額價差之損失及不能取回全部
拍賣價金之損失計一百七十三萬一千八百七十五元，其中林玉梅受分配執行費一萬七
千七百九十元及債權額八十二萬三千零八十二元，屬其之不當得利等情。以情事變更
為由，本於侵權行為及不當得利之法律關係，變更聲明，求為命林玉梅給付一百七十
三萬一千八百七十五元及加算法定遲延利息之判決。
上訴人林玉梅則以：陳品玉胞弟陳伯禎、陳伯祥分別向伊借款，陳伯祥簽發之支票退
票，要求換票，且陳伯祥曾參加伊召集之互助會，並已標走會款，尚有十期計二十萬
元之死會會款未繳納，乃同意陳品玉以其所有之系爭不動產設定一百五十萬元之抵押
權後，始准延期清償。又系爭抵押權所擔保之一百五十萬元債權，名義上雖為陳伯禎
、陳伯祥之債務，然實際上其二人向伊取得之一百五十萬元，均用於其二人與陳品玉
共同經營之華澳企業有限公司（下稱華澳公司），自難謂與陳品玉無涉。另陳伯祥於
八十一年九月十七日將其所有之台北市○○○路一一號五樓之三房地辦理四百五十萬
元抵押權於陳品玉，嗣且移轉登記為陳品玉所有，顯然陳品玉亦有承擔上開債務之意
等語。資為抗辯。
原審審理結果，以：查，上訴人陳品玉原本於不當得利、抵押權之從屬性及物上請求
權之法律關係，起訴聲明求為判決：(一)確認林玉梅對伊所有系爭不動產之第二順位抵
押債權一百五十萬元不存在，(二)林玉梅應協同伊將系爭不動產以台北市中山地政事務
所登記日期民國八十一年九月廿五日收件字號中山字第二八六三一－○號所設定之抵
押權登記予以塗銷。嗣於訴訟程序進行中，系爭不動產為訴外人劉新生拍定買受，乃
依民事訴訟法第四百六十三條準用同法第二百五十六條第三款規定，變更其訴訟標的
為侵權行為及不當得利之法律關係，並變更其訴之聲明，林玉梅並為本案之言詞辯論
，陳品玉所為訴之變更，合於民事訴訟法第四百四十六條第一項但書規定，應予准許
。次查，上訴人陳品玉主張之事實，業據其提出抵押權設定契約書、他項權利證明書
、台灣台北地方法院八十三年度拍字第一七八六號民事裁定、台灣台北地方法院民事
執行處通知等影本為證；上訴人林玉梅則以前開情詞置辯。經查：按申請為抵押權設
定之登記，其設定人非債務人時，契約書及登記申請書應經債務人簽名或蓋章，土地
登記規則第一百零七條定有明文。本件抵押權之設定人為陳品玉，債務人則未記載，
此有抵押權設定契約書為憑。倘如林玉梅所言，本件抵押權係擔保其對訴外人陳伯祥
及陳伯禎之債權時，則依土地登記規則上開規定，契約書及申請書即應經陳伯祥及陳
伯禎簽名或蓋章，然觀之上開抵押權設定契約書並無陳伯祥及陳伯禎之簽名或蓋章，
因此林玉梅謂本件抵押權係擔保其對陳伯祥、陳伯禎之債權云云，已有疑義。又林玉
梅於第一審稱，陳品玉於八十一年九月二十二日向其借款一百五十萬元，並以系爭不
動產設定抵押權；嗣改稱，陳品玉胞弟陳伯祥、陳伯禎向其借款（含陳伯祥二十萬元
會款），而由陳品玉提供系爭不動產設定抵押權以為擔保云云。惟本件抵押權如係擔
保陳伯祥、陳伯禎之債務，則何以林玉梅於系爭抵押權所載之清償日期（八十二年十
月九日）屆至前之八十一年十一月二十日起，陸續提示其所稱陳伯祥支付會款之支票
，並均遭退票，此有支票及退票理由單附卷可稽，顯然本件抵押權之設定與陳伯祥、
陳伯禎二人之債務無涉。復林玉梅就其對於陳伯祥、陳伯禎二人之債務，先則謂：陳
伯祥簽發如第一審卷第四七頁所載之四紙支票，金額共一百十萬元及陳伯禎所簽發之
面額各為五十萬元之支票二紙，共二百十萬元，陳伯祥二人於八十一年九月二十二日
清償其中六十萬元，故債權為一百五十萬元云云；嗣改稱：陳伯祥簽發之票據ＣＨ0
000000、金額三十萬元及陳伯禎簽發之0000000號、面額一百五十萬元
支票均退票，另陳伯祥標走其參加伊之互助會，尚有十期計二十萬元之死會會款，因
陳伯禎已簽發三紙各五十萬元之支票（其中一紙為即期已兌現）以為換票，合計共一
百五十萬元云云，先後不一，自難以陳伯祥、陳伯禎對林玉梅負有債務，即謂系爭抵
押權係擔保該二人之債務。又陳品玉與陳伯祥、陳伯禎於八十一年三月間固均為華澳
公司之股東，並為陳品玉所不否認。然陳伯祥、陳伯禎向林玉梅之借款一百五十萬元
如用於華澳公司，亦為陳伯祥二人與華澳公司間之關係，尚難以陳品玉為華澳公司之
股東，即認定系爭抵押權乃擔保陳伯祥二人之一百五十萬元債務。另陳伯祥雖於八十
一年九月十七日以其所有坐落台北市○○○路一一號五樓之三房地設定四百五十萬元
抵押權於陳品玉，嗣並移轉登記為陳品玉名義，此為陳品玉所不爭執，並有所有權移
轉契約書、土地及建築改良物登記簿謄本附卷可稽。然此係陳品玉與陳伯祥間之債務
關係，尚難據此認定陳品玉有承擔陳伯祥對林玉梅之債務之意。本件抵押權顯非擔保
陳伯祥、陳伯禎二人對林玉梅之債務甚明。林玉梅上開主張，不足採信。次按消費借
貸，因金錢或其他代替物之交付而生效力，民法第四百七十五條定有明文。又設定抵
押權，以債務之成立為前提，若債權不成立時，因抵押權具有從屬性，其抵押權應不
生效力。林玉梅既未能舉證證明其有交付借款一百五十萬元已如前述，則兩造間之消
費借貸並未有效成立，是系爭抵押權亦不生效力，因林玉梅已聲請法院拍賣系爭不動
產，並由劉新生拍定，此為兩造所不爭執，並有民事裁定、台灣台北地方法院民事執
行處通知附卷可稽。而林玉梅亦從所拍定之價金中分配部分款項，從而，陳品玉為訴
之變更，依不當得利等之法律關係，請求林玉梅賠償損害及返還其所受利益，尚屬有
據。經查，陳品玉係以三百八十萬之價款購得系爭不動產，此為林玉梅所不否認，而
系爭不動產經林玉梅聲請法院拍賣，並由劉新生以三百五十三萬元拍定，此有台灣台
北地方法院民事執行處八十三年民執公字第一○四三六號通知影本乙份附卷可稽，系
爭不動產之價差二十七萬元（380萬元－353萬元）係林玉梅聲請法院拍賣抵押物所致
，自應由其負責賠償。又林玉梅自拍賣之價金中受償執行費一萬七千七百九十元，債
權額受償八十二萬三千零八十二元及貸款銀行執行費一百四十元，共八十四萬一千零
十二元，分別係其侵權行為所致（即執行費一萬七千九百三十元部分），及無法律上
之原因而受之利益（八十二萬三千零八十二元），亦應賠償及返還陳品玉。至於陳品
玉主張：伊以系爭不動產向銀行貸款二百五十萬元，自八十一年十月三日至八十二年
九月七日共十二個月，每月應繳本息二萬八千零二十四元，計三十三萬六千二百八十
八元。自八十二年十月七日至八十三年五月六日，共八個月，每月繳付本息二萬七千
八百三十二元，計二十二萬二千六百五十六元。自八十三年六月七日至同年十月二十
四日，共五個月，每月繳付本息二萬七千六百四十六元，計十三萬八千二百三十萬元
。自八十三年十一月至系爭抵押物拍賣分配日，支付貸款利息八萬九千三百七十六元
，共計七十八萬六千五百五十元。此款項為系爭不動產之成本，因林玉梅聲請拍賣，
經劉新生以三百五十三萬元買受，此部分之損失，應由林玉梅負擔賠償云云。然查，
上開金額乃陳品玉向銀行貸款二百五十萬元之代價，並非購買系爭不動產之成本，自
難令林玉梅負責，陳品玉上開主張不足採信。從而，陳品玉依侵權行為及不當得利之
法律關係請求林玉梅給付一百十一萬一千零十二元本息，為有理由，應予准許，逾此
所為請求，為無理由，應予駁回云云。為其心證之所由得，爰命林玉梅給付陳品玉一
百十一萬一千零十二元本息，駁回陳品玉其餘請求，於法核無違誤。兩造上訴論旨，
猶執陳詞，分別就原審取捨證據，認定事實之職權行使，指摘原判決各自敗訴部分，
違背法令，求予廢棄，非有理由。
據上論結，本件兩造上訴均無理由。依民事訴訟法第四百八十一條、第四百四十九條
第一項、第七十八條，判決如主文。
中      華      民      國    八十七    年      九      月     十八     日
                              最高法院民事第三庭
                                  審判長法官  范  秉  閣
                                        法官  朱  建  男
                                        法官  曾  煌  圳
                                        法官  許  澍  林
                                        法官  鄭  玉  山
      右正本證明與原本無異
                                              書  記  官
中      華      民      國    八十七    年      十      月      七      日
